【裁判字號】    88,訴,486
【裁判日期】    890706
【裁判案由】    侵權行為損害賠償
【裁判全文】
臺灣苗栗地方法院民事判決                          八十八年度訴字第四八六號
    原      告  乙○○
                丙○
    被      告  丁○○
    訴訟代理人  甲○○
    被      告  戊○○
右當事人間請求侵權行為損害賠償事件，本院判決如左：
    主    文
被告丁○○應給付原告乙○○新台幣拾玖萬陸仟零貳拾捌元，及自民國八十八年七
月八日起至清償日止，按年息百分之五計算之利息。
原告其餘之訴均駁回。
訴訟費用由被告丁○○負擔十分之一，餘由原告負擔。
本判決第一項，於原告乙○○以新台幣拾萬元為被告丁○○供擔保後，得假執行。
原告其餘假執行之聲請均駁回。
    事    實
甲、原告方面：
  一、聲明：
  （一）被告應連帶給付原告乙○○新台幣（下同）二百零四萬五千四百七十三元，
        原告丙○一百八十九萬八千三百四十六元，及均自民國八十八年七月八日起
        至清償日止，按年息百分之五計算之利息。
  （二）原告願供擔保，請准宣告假執行。
  二、陳述：
  （一）被告丁○○明知未經自用小客車考驗合格領得駕駛執照，不得駕車，竟於八
        十八年一月一日晚上八時餘許，於酒後無駕駛執照駕駛向被告戊○○借得之
        牌照號碼ＢＤ─一六六一號自用小客車，搭載其弟羅文辰、友人劉燕娟、黃
        明斌及林香君等人沿省道台十三線由銅鑼往苗栗方向行駛，於是日二十一時
        許，行經苗栗縣銅鑼鄉○○村○鄰○○道路竹森段時，本應注意行車速度，
        在市區道路時速不得超過四十公里，又汽車行駛時，應注意車前狀況，隨時
        採取必要之安全措施，且依當時情形，天氣晴朗，無障礙物，視線良好，應
        注意，且並無不能注意之情事，詎疏未注意，貿然以時速超過七十公里以上
        之車速行駛，未注意車前狀況，致因閃避對向來車不當，失控撞擊路旁之電
        線桿二根，使車內後座乘客劉燕娟因該撞擊彈出車外，頭部撞擊地面而致頭
        蓋骨破裂，右顳部顱骨開放性骨折、腦漿外溢而當場死亡。
  （二）前揭車禍之發生，係因被告丁○○駕駛汽車時，已為酒醉狀態，且未能注意
        車前狀況，隨時採取必要之安全措施，復超速行駛，而有違道路交通安全規
        則第九十三條第一項第一款、第九十四條第三項之規定，其有過失責任，至
        為灼然，被告丁○○因前開過失致死案件，亦經鈞院及台灣高等法院台中分
        院判處罪刑在案。另被告戊○○明知丁○○未取得駕駛執照，仍將自小客車
        借給丁○○使用，亦有違道路交通管理處罰條例第二十八條之規定，而該條
        之立法旨趣在保護他人，從而戊○○之行為，顯應負民法第一百八十四條第
        二項之過失責任。
  （三）被告二人係共同侵權行為，依民法第一百八十五條、第一百八十四條規定，
        應對原告負連帶賠償責任。茲依民法第一百九十二條、第一百九十四條規定
        ，將請求項目分述如左：
        (1)原告乙○○部分：
          喪葬費用：原告乙○○因劉燕娟之死亡，共計支出喪葬費二十三萬三千
            五百五十元。
          扶養費：原告乙○○現年四十七歲，尚有平均餘命二八．七一年，依所
            得稅法之扶養親屬寬減額每年七萬二千元並依霍夫曼式計算，共計一百
            三十一萬一千九百二十三元。
          精神慰撫金：原告乙○○為被害人劉燕娟之父，驟然失去愛女，悲痛逾
            恆，爰請求五十萬元之精神慰撫金。
        (2)原告丙○部分：
          扶養費：原告丙○現年四十八歲，尚有平均餘命三一．九九年，依所得
            稅法之扶養親屬寬減額每年七萬二千元並依霍夫曼式計算，共計一百三
            十九萬八千三百四十六元。
          精神慰撫金：原告丙○為被害人劉燕娟之母，驟然失去愛女，悲痛逾恆
            ，爰請求五十萬元之精神慰撫金。
  三、對被告所為抗辯之陳述：
  （一）八十八年七月二十三日，原告乙○○之弟劉學賢未持原告授權文件，亦未經
        原告授權，擅自找被告丁○○在龜山鄉公所洽商等情，業經證人吳佳霖證述
        甚詳，嗣於同年七月二十七日，劉學賢以要幫原告丙○出庭為由，要原告出
        具委任狀，原告丙○不疑有他，乃簽立委託書委託劉學賢代為出庭，原告僅
        係委託劉學賢出庭，並非授權其與對造達成和解，況於八十八年七月二十三
        日，劉學賢亦未持任何原告之授權文件，自不可能代理原告與被告達成和解
        ，是被告以業已與原告達成和解為由拒絕賠償，殊無理由。
  （二）退步言之，縱鈞院認原告丙○對於劉學賢存有委託授權關係，然查原告乙○○亦未對劉學賢有何委託授權關係，故最低限度而言，被告至少應對原告乙○○負賠償之責，實不容被告抗辯拒賠。
  四、證據：提出八十七年度綜合所得稅結算申報書一紙、桃園市立殯儀館收據影本
      二紙、佛光山桃園大溪和平禪寺收據影本一紙、大正禮儀社免用發票收據及費
      用明細表、診斷證明書影本各一紙、戶籍謄本一紙為證，並聲請訊問證人吳佳
      霖。
乙、被告方面：
壹、被告丁○○：
  一、聲明：原告之訴及假執行之聲請均駁回。
  二、陳述：
  （一）被告與原告委任之代理人劉學賢於八十八年七月二十三日，在桃園縣龜山鄉
        調解委員會已達成和解，雙方同意由被告給付原告五十五萬元，作為賠償原
        告之醫藥費、喪葬費、撫養費及精神慰撫金等損失，原告則拋棄其餘民事之
        請求，並已由原告委任之代理人劉學賢受領上開給付。另被告於先前已給付
        原告八萬元及強制保險一百二十萬元，總計被告已賠償原告一百八十三萬元
        。孰料於雙方達成和解，原告並已取得和解賠償金額共計一百八十三萬元後
        ，原告竟出爾反爾，主張未授權其弟劉學賢與被告達成和解，而再次要求被
        告賠償，殊無理由。
  （二）被告丁○○於八十八年七月二十一日以郵局存證信函通知原告乙○○，盼請
        諒解期能達成和解，原告始於同年月二十三日委任其弟劉學賢至桃園縣龜山
        鄉調解委員會全權代為處理和解事宜，如其弟劉學賢未經其兄乙○○告知及
        授權，何來知曉七月二十三日於桃園縣龜山鄉調解委員會調解之事宜？原告
        所稱未授權其弟劉學賢與被告達成和解云云，顯然昧於事實而無可採。
  三、證據：提出桃園縣龜山鄉調解委員會調解筆錄、收據、委任書、蘇黎世產物保
      險股份有限公司理算書、桃園縣龜山鄉調解委員會通知單、存證信函影本各一
      紙為證。
貳、被告戊○○：被告戊○○未於最後言詞辯論期日到場，惟據其以前到庭所為之聲
    明及陳述略以：
  一、聲明：原告之訴及假執行之聲請均駁回。
  二、陳述：伊當時將車鑰匙放在書桌上，是丁○○自己將車開走，伊並未借車給丁○○。
丙、本院依職權調閱本院八十八年度交訴字第一六號、台灣高等法院台中分院八十八
    年度交上易字第二六四五號刑事卷宗。
    理    由
一、本件被告戊○○經合法通知，未於言詞辯論期日到場，核無民事訴訟法第三百八
    十六條各款所列情形，爰依原告聲請，由其一造辯論而為判決。
二、原告起訴主張：被告丁○○於八十八年一月一日晚上八時餘許，於酒後無駕駛執
    照駕駛向被告戊○○借得之牌照號碼ＢＤ─一六六一號自用小客車，搭載其弟羅
    文辰、友人劉燕娟、黃明斌及林香君等人沿省道台十三線由銅鑼往苗栗方向行駛
    ，於是日二十一時許，行經苗栗縣銅鑼鄉○○村○鄰○○道路竹森段時，本應注
    意行車速度，在市區道路時速不得超過四十公里，又汽車行駛時，應注意車前狀
    況，隨時採取必要之安全措施，且依當時情形，並無不能注意之情事，竟疏未注
    意，貿然以時速超過七十公里以上之車速行駛，未注意車前狀況，致因閃避對向
    來車不當，失控撞擊路旁之電線桿，使車內後座乘客劉燕娟因該撞擊彈出車外，
    頭部撞擊地面而致頭蓋骨破裂，右顳部顱骨開放性骨折、腦漿外溢而當場死亡。
    被告丁○○因前開過失致死案件業經判處罪刑在案。另被告戊○○明知丁○○未
    取得駕駛執照，仍將自小客車借給丁○○使用，亦有違道路交通管理處罰條例第
    二十八條之規定，應負民法第一百八十四條第二項之過失責任。爰依民法第一百
    八十五條、第一百八十四條、第一百九十二條、第一百九十四條規定，請求被告
    二人連帶給付原告乙○○二百零四萬五千四百七十三元，原告丙○一百八十九萬
    八千三百四十六元，及均自八十八年七月八日起至清償日止，按年息百分之五計
    算之利息，並陳明願供擔保，請准宣告假執行等語；被告丁○○則以其與原告委
    任之代理人劉學賢於八十八年七月二十三日已達成和解，雙方同意由其給付原告
    五十五萬元，作為賠償原告之醫藥費、喪葬費、撫養費及精神慰撫金等損失，原
    告則拋棄其餘民事之請求，並已由原告委任之代理人劉學賢受領上開給付，總計
    其已賠償原告一百八十三萬元，原告主張未授權其弟劉學賢而再次要求被告賠償
    ，殊無理由等語，資為抗辯；被告戊○○則以其並未借車給丁○○，係丁○○自
    行將車開走等語，資為抗辯。
三、原告主張被告丁○○於八十八年一月一日晚上八時餘許，無照駕駛被告戊○○所
    有之牌照號碼ＢＤ─一六六一號自用小客車，搭載其弟羅文辰、友人劉燕娟、黃
    明斌及林香君等人沿省道台十三線由銅鑼往苗栗方向行駛，於是日二十一時許，
    行經苗栗縣銅鑼鄉○○村○鄰○○道路竹森段時，本應注意行車速度，在市區道
    路時速不得超過四十公里，又汽車行駛時，應注意車前狀況，隨時採取必要之安
    全措施，且依當時情形，天氣晴朗，無障礙物，視線良好，應注意，且並無不能
    注意之情事，詎疏未注意，貿然以時速約六、七十公里之車速行駛，未注意車前
    狀況，致因閃避對向來車不當，失控撞擊路旁之電線桿，使車內後座乘客劉燕娟
    因該撞擊彈出車外，頭部撞擊地面而致頭蓋骨破裂，右顳部顱骨開放性骨折、腦
    漿外溢而當場死亡，而被告丁○○因前開過失致死案件業經判處罪刑確定之事實
    ，為被告丁○○所不爭執，並經本院依職權調閱本院八十八年交訴字第一六號、
    台灣高等法院台中分院八十八年交上易字第二六四五號過失致死案件刑事卷宗查
    明屬實，有該刑事判決書附卷可按，是被告丁○○顯有過失甚明；而被害人劉燕
    娟之死亡既因被告丁○○之過失行為所致，二者間具有相當因果關係亦甚為明確
    ，自堪信原告此部分之主張為真實，是被告丁○○自應負侵權行為之損害賠償責
    任。
四、按當事人主張有利於己之事實者，就其事實有舉證之責任，民事訴訟法第二百七
    十七條定有明文。所謂舉證係指就爭訟事實提出足供法院對其所主張者為有利認
    定之證據而言，若所舉證據，不能對其爭訟事實為相當之證明，自無從認定其主
    張為真正。又主張法律關係存在之當事人，就該法律關係發生所須具備之特別要
    件，應負舉證之責任，原告就其主張之事實，不舉證證明者，被告無須就其抗辯
    之事實，負舉證之責任，此為舉證分擔之原則。故主張侵權行為賠償損害之請求
    權者，除須有損害之發生，及有責任原因之事實外，並以二者之間有相當因果關
    係為成立要件，故侵權行為賠償損害之訴訟，原告須先就上述要件為相當之證明
    ，始能謂其請求權存在。本件原告主張被告戊○○明知被告丁○○未取得駕駛執
    照，仍將自小客車借給丁○○使用之事實，為被告戊○○所否認，原告就此有利
    於己之事實復未舉證以證明之，且所謂相當因果關係，係指依經驗法則，綜合行
    為當時所存在之一切事實，為客觀之事後審查，認為在一般情形下，有此環境、
    有此行為之同一條件，均可發生同一之結果者，則該條件即為發生結果之相當條
    件，行為與結果即有相當因果關係。反之，若在一般情形下，有此同一條件存在
    ，而依客觀之審查，認為不必皆發生此一結果者，則該條件與結果並不相當，不
    過為偶然之事實而已，其行為與結果間即無相當因果關係（最高法院七十六年台
    上字第一九二號判例參照），本件被告戊○○之行為縱認確有違道路交通管理處
    罰條例第二十八條之規定，惟其行為與損害之發生亦難認具相當因果關係之存在
    ，是原告主張被告戊○○之行為有違道路交通管理處罰條例第二十八條之規定，
    應依民法第一百八十四條第二項之規定負侵權行為之損害賠償責任云云，尚無可
    採。綜上，原告主張被告戊○○之侵權行為既無由成立，則被告戊○○自無與被
    告丁○○成立共同侵權行為之餘地（最高法院八十四年台再字第九號判決參照）
    ，是原告依民法第一百八十四條、第一百八十五條之規定，請求被告戊○○連帶
    賠償如聲明第一項所示之金額及法定遲延利息，自屬無據，應予駁回。
五、按因故意或過失，不法侵害他人之權利者，負損害賠償責任；又不法侵害他人致
    死者，對於支出殯葬費之人，亦應負損害賠償責任；被害人對於第三人負有法定
    扶養義務者，加害人對於該第三人亦應負損害賠償責任；不法侵害他人致死者，
    被害人之父母、子女及配偶，雖非財產上之損害，亦得請求賠償相當之金額，民
    法第一百八十四條第一項前段、第一百九十二條第一項、第二項、第一百九十四
    條分別定有明文。被告丁○○應負侵權行為損害賠償責任，已如前述，本件原告
    分別係被害人劉燕娟之父母，有戶籍謄本為證，並為被告丁○○所不爭執，堪信
    為真實。又被告丁○○就本件肇事已先後賠償原告一百二十八萬，並由原告乙○○、丙○各分得六十四萬元等情，亦經原告二人自認在卷，亦堪信為真實。另被
    告丁○○於八十八年七月二十三日與訴外人即原告乙○○之弟劉學賢在桃園縣龜
    山鄉調解委員會就本件肇事賠償以五十五萬元達成和解，並已由劉學賢受領該五
    十五萬元等情，亦為當事人兩造所不爭執，並有桃園縣龜山鄉調解委員會調解筆
    錄、收據影本各一件為證。是本件首應審究者厥為原告二人與被告丁○○就本件
    肇事之賠償是否業經和解？經查，被告丁○○第一次申請調解時，戊○○、丙○
    及調解委員在場，當時沒有調解成立，第二次調解時，是劉學賢與丁○○自行到
    場調解，並非經桃園縣龜山鄉調解委員會通知到場，當時原告二人均未在場，劉
    學賢當時並未提出委任狀，經當時參與調解之調解委員告知劉學賢要補委任狀否
    則調解無效，劉學賢說可以拿到委任狀，丁○○就說要把調解金額付給劉學賢等
    情，業據證人即桃園縣龜山鄉調解委員會祕書吳佳霖到庭證述綦詳，被告丁○○
    亦自認於調解當天劉學賢並無委任狀之事實，則訴外人劉學賢確係無權代理及被
    告丁○○於行調解時係明知訴外人劉學賢並無代理權之事實，應堪認定，是原告
    主張未委任訴外人劉學賢與被告丁○○於八十八年七月二十三日至桃園縣龜山鄉
    調解委員會調解之事實，堪信為真實。
六、按無代理權人以代理人之名義所為之法律行為，非經本人承認，對於本人，不生
    效力，民法第一百七十條第一項定有明文。是無權代理人以代理人之名義所為之
    法律行為，如經本人承認，對於本人仍發生效力，此就民法第一百七十條第一項
    之反面解釋自明。所謂承認即為代理權之補授，如經本人補授代理權，該無權代
    理人以代理人之名義所為之法律行為，對於本人即發生效力。查被告主張已與原
    告丙○成立調解之事實，業據提出桃園縣龜山鄉調解委員會調解筆錄、委任書影
    本各一紙為證，且原告丙○亦自認該委任狀為其所親自簽名及蓋章，則劉學賢之
    前揭無權代理行為業經原告丙○之事後承認，而對原告丙○本人發生效力無訛，
    雖原告丙○辯稱係劉學賢騙稱係欲代理其於有關被告刑事案件出庭而簽具該委任
    書予劉學賢，惟該委任書載明「委任劉學賢為代理人，有代為一切調解行為之權
    ，並有同意調解條件、撤回、捨棄、領取所爭物或選任代理人等特別代理權。此
    致  桃園縣龜山鄉調解委員會」等，原告丙○上開所辯顯無可採，被告主張已與
    原告丙○成立調解之事實，應堪採信。本件調解雖未經送法院核定，而不生鄉鎮
    市條例第二十四條、第二十五條之法律效力，然該調解既已成立，仍應有民法上
    之契約效力，除有民法所定得撤銷之原因，經合法撤銷，或有無效之情事外，該
    調解自係合法成立。又調解成立，即屬民法上和解。和解有使當事人所拋棄之權
    利消滅，及使當事人取得和解契約所訂明權利之效力，民法第七百三十七條有明
    文。本件原告丙○與被告丁○○既經和解成立，則原告丙○再依侵權行為之法律
    關係請求被告丁○○賠償一百八十九萬八千三百四十六元，及自八十八年七月八
    日起至清償日止，按年息百分之五計算之利息，自屬無據，應予駁回。
七、被告丁○○於調解當時既明知訴外人劉學賢未提出原告乙○○之委任狀而為無權
    代理，則依民法第一百六十九條之規定，亦無表見代理之問題，本件被告提出之
    委任書既無原告乙○○之簽章，亦難認原告乙○○有何補授代理權之行為。是原
    告乙○○既未承認訴外人劉學賢以其名義與被告丁○○所為之調解行為，則該調
    解之結果對於原告乙○○自屬不生效力，被告所辯已與原告乙○○成立調解云云
    ，自非可採。從而，原告乙○○依侵權行為之法律關係請求被告丁○○賠償，自
    非無據。茲就原告乙○○請求之金額，逐項審酌如左：
    （一）殯葬費部分：
          原告乙○○主張因劉燕娟死亡，共支出殯葬費用二十三萬三千五百五十元
          ，有桃園市立殯儀館收據影本二紙、佛光山桃園大溪和平禪寺收據影本一
          紙、大正禮儀社免用發票收據及費用明細表影本各一紙為證，堪信為真實
          ，本院斟酌劉燕娟生前之身分地位、經濟狀況及社會習俗，認該支出部分
          均屬辦理喪葬所必需，是原告乙○○請求被告丁○○賠償殯葬費二十三萬
          三千五百五十元，自屬有據，應予准許。
    （二）扶養費部分：
          按直系血親相互間、夫妻相互間均互負扶養義務，負扶養義務者有數人而
          其親等同一時應各依其經濟能力分擔義務，受扶養權利者為直系血親尊親
          屬時，其扶養權利不以無謀生能力為必要，分別為民法第一千一百十四條
          第一款、第一千一百十六條之一、第一千一百十七條所明定，惟仍受「不
          能維持生活」之限制（最高法院六十二年十月十六日六十二年度第二次民
          庭庭推總會決議意旨參照）。經查，原告乙○○係四十年十二月一日生，
          於劉燕娟死亡時年僅四十七歲，雖其提出診斷證明書一紙以證明其左手受
          傷之事實，惟依其體力及目前狀況，尚難認有不能維持生活之情形，參酌
          勞動基準法第五十四條年滿六十歲得強制退休之規定，應認原告乙○○於
          年滿六十歲始有請求劉燕娟扶養之權利，而依內政部編印八十五年度台灣
          省簡易生命表之統計，男性六十歲者，其平均餘命為十八點四八年，依此
          計算，原告乙○○可受其女劉燕娟扶養十八點四八年，本院斟酌原告劉德
          安之身分、地位及一般國民生活水準等一切情狀，認原告主張以八十七年
          度綜合所得稅扶養親屬寬減額每人每年七萬二千元計算扶養費，洵無不當
          ；又原告乙○○有配偶即原告丙○，並尚育有子劉奇峰（六十九年六月六
          日生）一人，有戶籍謄本附卷可按，依前揭規定，其配偶及子亦應均有扶
          養原告乙○○之義務，是被害人劉燕娟對原告乙○○應負擔之扶養義務應
          為三分之一，依年別單利百分之五複式霍夫曼係數表計算法計算，扣除中
          間利息後，原告乙○○得一次請求被告丁○○賠償之扶養費應為三十萬二
          千四百七十八元【其計算式為：72000（年扶養費）×12.00000000（十八
          年之霍夫曼係數）÷3＝302478，小數點以下四捨五入】，是原告乙○○
          就扶養費部分請求被告丁○○賠償一百三十一萬一千九百二十三元，於三
          十萬二千四百七十八元範圍內為有理由，應予准許。
    （三）精神慰撫金部分：
          原告乙○○為被害人劉燕娟之父，因本件車禍遽然喪女，精神上受有極大
          痛苦，自得請求被告丁○○賠償非財產上之損害，本院斟酌兩造之身分、
          地位、經濟能力及原告中年喪女所感受之精神上痛苦等一切情狀，認原告
          乙○○請求被告丁○○賠償非財產上損害五十萬元，尚無過高之情，應予
          准許。
    綜上所述，原告乙○○所得請求之金額共計一百零三萬六千零二十八元，扣除其
    已自被告丁○○受領之賠償金六十四萬元，被告丁○○仍應給付原告乙○○三十
    九萬六千零二十八元。
八、從而，原告乙○○依侵權行為之法律關係訴請被告丁○○給付三十九萬六千零二
    十八元，及自八十八年七月八日起至清償日止，按年息百分之五計算之利息部分
    ，為有理由，應予准許；逾此部分之請求，則無理由，應予駁回。
九、原告陳明願供擔保請准宣告假執行，就原告乙○○勝訴部分，核無不合，爰酌定
    相當之擔保金額併宣告之；至原告敗訴部分，其假執行之聲請，已失所附麗，應
    予駁回。
十、本件事證已臻明確，兩造其餘之攻擊防禦方法及舉證，經審酌於判決結果均不生
    影響，無予一一論列之必要，併此敘明。
據上論結，本件原告之訴為一部有理由、一部無理由，依民事訴訟法第三百八十五條
第一項前段、第七十九條但書、第八十五條第一項前段、第三百九十條第二項，判決
如主文。
中      華      民      國    八十九    年      七      月      六      日
~B臺灣苗栗地方法院民事庭
~B法      官  王萬金
右為正本係照原本作成。
如對本判決上訴，須於判決送達後廿日內向本院提出上訴狀。
~B法院書記官  姚錫鈞
中      華      民      國    八十九    年      七      月    六        日


司法院資訊處製作；財團法人民間司法改革基金會備份。
